最高法院刑事判決　　　　　　　　　　　　　　　　九十三年度台上字第二七二號
　　上　訴　人　甲○○
　　選任辯護人　黃景安律師
右上訴人因違反水土保持法案件，不服台灣高等法院中華民國九十二年十月二十二日
第二審更審判決（八十九年度上更(二)字第一一九二號，起訴案號：台灣宜蘭地方法院
檢察署八十四年度偵字第一二六一號），提起上訴，本院判決如左：
    主  文
上訴駁回。
    理  由
按刑事訴訟法第三百七十七條規定，上訴於第三審法院，非以判決違背法令為理由，
不得為之。是提起第三審上訴，應以原判決違背法令為理由，係屬法定要件。如果上
訴理由狀並未依據卷內訴訟資料，具體指摘原判決不適用何種法則或如何適用不當，
或所指摘原判決違法情事，顯與法律規定得為第三審上訴理由之違法情形，不相適合
時，均應認其上訴為違背法律上之程式，予以駁回。本件上訴人甲○○上訴意旨略稱
：(一)、原判決事實欄認定本件宜蘭縣礁溪鄉○○段第七八七、七八八之一、一一五之
八、一一五之一九地號及同鄉○○○段第一之五六地號等土地（下稱本案土地）因水
土保持法於民國八十三年五月二十七日公布實施，台灣省政府依行政院八十五年一月
十三日台八十五農字第０一三三五號函，以八十五年三月六日八五農水字第一二三一
四號公告上開依山坡地保育利用條例第三條規定劃定並報奉行政院核定後公告之山坡
地，經依水土保持法第三條第二款規定報奉行政院核定同意沿用列為水土保持法所稱
之山坡地等情，依此項認定，本案土地在八十五年三月六日前尚非水土保持法所稱之
山坡地，詎原判決竟認上訴人於八十四年四月七日起駕駛挖土機在本案土地內擅自從
事於山坡地內道路之開挖、整地，致生水土流失，而於同年月十四日下午三時三十分
，經宜蘭縣政府農業局水土保持課人員會同警方當場查獲之行為，係犯水土保持法第
三十二條第一項前段之在公有山坡地未經同意擅自開發致生水土流失罪，顯有證據上
理由矛盾之違法，且已違背刑法第一條罪刑法定之規定。(二)、原審在無任何證據足以
證明本案土地為台灣省政府六十九年二月六日六九府農山字第一二０一六六號公告之
山坡地保育利用條例所稱之山坡地，竟僅依據宜蘭縣政府函，暨行政院農業委員會函
及該會於八十五年二月間所繪製之山坡地範圍圖，即認本案土地為台灣省政府上開公
告之山坡地保育利用條例所稱之山坡地，亦有理由不備之違法。且行政院核定之山坡
地保育利用範圍圖及山坡地保育利用範圍界址圖，依上開台灣省政府之公告，既存放
於宜蘭縣政府及礁溪鄉公所，原審未命該二單位提出，並有應於審判期日調查之證據
而未予調查之違法。(三)、上訴人受墓主之託代為修築墳墓，無法知悉墓主與本案土地
管理人間之關係，不能遽認上訴人未經管理機關同意，擅自開挖墓地，且原判決僅以
現場照片有地表裸露等情形，即推定已造成土壤流失，均屬違法。(四)、宜蘭縣政府八
五府農保字第九一六六四號函並未證明有土石流發生，原判決竟據該函認本案土地有
水土流失情形。另國立海洋大學勘驗報告，僅憑上訴人有開挖整地之事實，即推定本
案土地確已造成水土流失，均違證據法則云云。
惟查：(一)、原判決撤銷第一審不當之科刑判決，改判論處上訴人以連續在公有山坡地
內，未經同意，擅自修建道路，致生水土流失（累犯）罪刑，已依卷證資料敘明其所
憑之證據及認定之理由。而以上訴人否認犯罪，辯稱：本案土地均屬墓地，伊在墓地
修建道路或為人翻修舊墳，自無不妥，倘禁止伊在墓地修建道路或為人翻修舊墳，豈
非斷伊生路，並與憲法保障人民工作權之精神有悖，況伊不知本案土地係屬山坡地，
另伊係為整修伊祖墳才於八十四年四月十二日駕駛挖土機鋪平既有山路，且於同年月
十四日經查獲後即已停挖，但因伊將挖土機停放於該處附近，宜蘭縣政府人員誤以為
伊有續挖，乃訓令伊不得施工，並將伊移送偵辦，且處伊以罰鍰，又以函催告伊儘速
將地面裸露部分做好植生及水土保持之維護，伊遂於同年八月間在該處之既成道路上
作水土保持之整理、修繕，另於八十六年四月間被查獲之部分，並非伊所挖掘，而八
十六年十月間被查獲之部分，則係伊依宜蘭縣政府函示而作之植栽，再八十九年、九
十年間，伊則係受僱將舊墳翻修成新墳，且伊所修建之道路或墳墓均未致生水土流失
之結果云云，乃卸責之詞，不足採信，於理由詳加說明及指駁。經核所為論敘，均與
卷內證據資料相符，從形式上觀察，並無違背經驗法則、論理法則等違法情形存在。
(二)、刑法上之接續犯係指行為人實施犯行後，因尚未完成其犯罪，而有數個動作，以
促成其結果之發生，其前後所實施之各個動作，乃組成犯罪行為之一部，應成立單純
一罪。原判決事實欄雖認水土保持法於八十三年五月二十七日始公布實施，且台灣省
政府依行政院八十五年一月十三日台八十五農字第０一三三五號函，才於八十五年三
月六日以八五農水字第一二三一四號公告，將之前依山坡地保育利用條例第三條規定
劃定並報奉行政院核定後公告之山坡地，依水土保持法第三條第二款規定，再報奉行
政院核定同意沿用列為水土保持法所稱之山坡地，暨上訴人於八十四年四月七日起駕
駛乙台挖土機，擅自在礁溪鄉○○段第七八七、七八八之一及一一五之八等地號之國
有山坡地內開挖道路整地，致生水土流失，而分別於八十四年四月十四日下午三時三
十分及八十六年四月十六日上午十時二十分許、同年八月二十七日、同年十月二十八
日下午四時許，經宜蘭縣政府農業局水土保持課人員會同警方當場查獲等情（見原判
決第三頁第十一行至第十六行、第三頁最後一行至第四頁第七行）。但原判決理由已
說明：上訴人自八十四年四月間起雖遭查獲十餘次，然並非十餘次之開發行為均能構
成獨立之犯罪，蓋因上訴人開挖道路由點至面而有其連貫性、整體性，故綜合上訴人
所開挖之相關位置，認為如事實欄二、（一）至（四）所示之開挖道路或興建墳墓行
為，各自獨立成立犯罪，至於上訴人各自在如事實欄二、（一）至（四）所示之開挖
道路或興建墳墓之數個舉動，在法律上均須各自評價為一個犯罪行為等語（見原判決
第三十一頁第十三行至第十七行），已認定如原判決事實欄二、（一），即上訴人於
八十四年四月七日起駕駛乙台挖土機，擅自在礁溪鄉○○段第七八七、七八八之一及
一一五之八等地號之山坡地內開發道路整地，致生水土流失，而於八十四年四月十四
日下午三時三十分及八十六年四月十六日上午十時二十分許、同年八月二十七日、同
年十月二十八日下午四時許，經宜蘭縣政府農業局水土保持課人員會同警方當場查獲
等行為，雖有數個動作，以促成其結果之發生，但其前後所實施之各個動作，乃組成
犯罪行為之一部，而為接續犯，應只成立單純一罪。是上訴人該部分行為雖有部分動
作係在水土保持法公布實施及本案土地經台灣省政府依規定報奉行政院核定同意沿用
列為水土保持法所稱之山坡地之前，然因該部分行為前後之數個動作只成立單純一罪
，自應認全部行為均係在水土保持法公布實施及本案土地經列為水土保持法所稱之山
坡地後所為，故原判決就上訴人該部分行為亦全論以水土保持法第三十二條第一項前
段之在公有山坡地未經同意擅自開發致生水土流失一罪，核無違誤。(三)、公文書之證
明力如何，屬於法院自由判斷之職權。原判決認定本案土地均屬水土保持法所稱之山
坡地，係以宜蘭縣政府八九府農保字第一三四九七五號函、九十府農保字第０二七二
九二號函、九十二年府農保字第０九二０００九四二０號函所附台灣省政府六十九年
二月六日六九府農山字第一二０一六六號公告、九十二年府農保字第０九二００九０
二八七號函所附山坡地範圍圖，及行政院農業委員會（八九）農林字第八九０一六四
一二七號函、九十二年農授水保字第０九二一八一五二九四號函所附台灣省政府公告
、山坡地範圍圖、九十二年農授水保字第０九二一八一九三九四號函、九十二年農授
水保字第０九二一八二０五八五號函，暨台灣省政府八五府農水字第一二三一四號公
告、行政院台八十五農字第０一三三五號函、本案土地之土地登記簿謄本等公文書為
證（見原判決第六頁第十行至第八頁第六行），應屬其審判職權之行使，並無不合。
至宜蘭縣政府以九十二年府農保字第０九二００九０二八七號函檢附之山坡地範圍圖
影本（見原審上更(二)卷第三一八頁證物袋，上訴意旨誤認係行政院農業委員會函所檢
附），雖其上所載繪圖員簽章之時間為八十五年二月三日，但其上亦蓋有「本影印本
與正本相符」之章戳，及印載有「中華民國七十一年四月縮製」等語，顯見該山坡地
範圍圖影本雖係繪圖員於八十五年二月三日繪製，但應係依七十一年四月製作之原圖
所套繪，應不影響其正確性，故原判決採該山坡地範圍圖影本為據，亦無不當；再宜
蘭縣政府八五府農保字第九一六六四號函稱：本案土地經擅自開挖整地，毀損自然林
木，目前地表裸露甚少植被覆蓋，已破壞水土保持之功能等情，已與行政院農業委員
會八五農林字第八五一五二五六０四號函所列「致生水土流失」之情形相符，故原判
決據以認本案土地確有水土流失（見原判決第二十五頁第六行至第十七行），並無違
證據法則。上訴意旨，徒憑己見，就原判決已說明事項或屬原審採證認事職權之適法
行使，任意指摘，顯與法律規定得為第三審上訴理由之違法情形，不相適合。(四)、國
立海洋大學之勘驗報告，除依本案偵查卷所附之現場照片外，亦曾由報告人至現場勘
查，再綜合本案土地現場被開挖之現況，而認定確有水土流失之事實（見原判決第二
十五頁最後一行至第二十七頁第十行），是上訴意旨指該勘驗報告僅憑上訴人有開挖
事實，即推定本案土地確已造成水土流失云云，顯非依據卷內資料執為指摘，也非適
法之第三審上訴理由。至於其餘之爭辯，則屬單純事實之爭執，亦非適法之第三審上
訴理由。其上訴違背法律上之程式，應予駁回。
據上論結，應依刑事訴訟法第三百九十五條前段，判決如主文。
中　　　華　　　民　　　國　　九十三　　年　　　一　　　月　　 十五 　　日
                              最高法院刑事第八庭
                                  審判長法官  陳  炳  煌
                                        法官  陳  世  雄
                                        法官  韓  金  秀
                                        法官  吳  信  銘
                                        法官  徐  文  亮
      右正本證明與原本無異
                                              書  記  官
中　　　華　　　民　　　國　　九十三　　年　　　一　　　月　　二十九　　日
                                                                        Ｋ
